【裁判字號】    95,上訴,1163
【裁判日期】    950821
【裁判案由】    業務過失致死
【裁判全文】
臺灣高等法院高雄分院刑事判決        95年度上訴字第1163號
上  訴  人
即  被  告  丁○○
選任辯護人  周村來  律師
            周元培  律師
上列上訴人因業務過失致死案件，不服臺灣高雄地方法院94年度
訴字第3981號中華民國95年5 月18日第一審判決（起訴案號：臺
灣高雄地方法院檢察署94年度調偵字第704 號），提起上訴，本
院判決如下：
    主  文
原判決關於丁○○部分撤銷。
丁○○從事業務之人，因業務上之過失致人於死，處有期徒刑肆
月，如易科罰金以新台幣壹仟元折算壹日。
    事  實
一、丁○○係高雄縣旗山鎮○○里○○路98之1 號翠谷育樂股份
    有限公司負責人，其所經營之「大衛營渡假山莊」係附設有
    游泳池以供人游泳為業，而依行政院衛生署疾病管制局以民
    國（以下同）90年12月28日疾管特字第0890014556號函訂頒
    之「臺灣省營業衛生輔導要點」第3 條第5 款及第14條第5
    款分別定有：「本要點適用之營業，其範圍如下：…五、游
    泳業：指經營游泳池、海水浴場、河川浴場或其他以固定場
    所供人游泳之營業。」、「游泳業衛生輔導重點事項如下：
    …五、營業時間內有專任救生員駐於適當地點，並備有救生
    器具」之規定，大衛營渡假山莊之游泳池須於營業時間內設
    置專任救生員駐於適當地點；又水上救生專業訓練課程包含
    心肺復甦術（cardiopulmonaryres uscitation ，簡稱CPR
    ）之急救技巧（以下簡稱CPR 急救）等技術，須於接受消防
    機關、全國性或國際認可之訓練機關（構）、團體、學校或
    由消防機關委託具辦理水上救生訓練能力之機關（構）、團
    體、學校所辦理之水上救生專業訓練課程合格後，始可取得
    水上救生員資格之合格證明，為內政部依「協助執行災害防
    救工作民間志願組織認證辦法」第2 條、第3 條規定所頒訂
    「協助執行消防救災工作民間志願組織專業訓練認證須知」
    第5 點所載明，則游泳業者聘僱之專任救生員，自應以受過
    CPR 急救等水上救生員專業訓練課程並經合格取得證明之人
    ，方屬適任。詎丁○○身為該山莊游泳池之負責人，負責該
    游泳池之人員及管理業務，係從事業務之人，該游泳池除已
    聘有合格救生員徐榮坤，又公司所聘任之經理甲○○亦有合
    格之救生員執照，惟因休假代班需要，其明知乙○○（已由
    原審判處有期徒刑1 年緩刑3 年確定）並未考領水上救生員
    執照，並非合格之救生員，且對於救生員必備之CPR 急救技
    術，亦僅上過每次1 小時，為期2 至3 天之課程，技術並不
    純熟，應注意不得派其擔任游泳池救生員代班之職務，竟疏
    於注意，於92年初起，即僱用乙○○擔任游泳池管理員兼代
    班救生員（即合格救生員休假時由乙○○代班），而乙○○
    既受僱擔任該山莊游泳池之管理員兼代班救生員，係從事救
    生業務之人，本應注意擔任游泳池代班救生員也須學習CPR
    急救技巧並考取水上救生員執照，以切實執行救生員業務以
    維護泳客安全，亦疏於注意，未學習妥CPR 急救技術且未考
    取該等資格即受僱擔任該山莊游泳池之救生員。嗣於94年5
    月21日20時10分許，有丙○○與其妻蕭秋萍帶同長子劉ＸＸ
    （民國85年生，姓名年籍詳卷）、次子劉○○（民國87年生
    ，姓名年籍詳卷）、長女劉○Ｘ（民國91年生，姓名年籍詳
    卷）一同至該山莊之游泳池內游泳。當日20時40分許，蕭秋
    萍與劉○Ｘ先行離開泳池返回住宿房間，丙○○則與劉ＸＸ
    、劉○○繼續在游泳池內水療噴水管附近繼續戲水。同日20
    時50分許，丙○○鑑於游泳池即將在21點關閉，遂自行上岸
    至距離游泳池約15公尺處的小木屋拿取毛巾，準備與劉ＸＸ
    、劉○○返回房間休息。詎料，丙○○返回池畔時，已不見
    劉○○蹤影，經四處搜尋無著，同日21時15分許，始經蕭秋
    萍發現劉○○溺水於游泳池內，陪同尋找之乙○○見狀立即
    將劉○○救起（當日合格救生員徐榮坤休假，另合格救生員
    甲○○已下班），此際劉○○手部脈搏尚有微弱跳動，乙○○旋即為劉○○進行CPR 急救，期間，因乙○○急救技術不
    純熟，另有一名不詳年籍姓名之護士亦加入急救，然劉政彥
    因傷勢過重，雖經送往旗山醫院急救，仍不治死亡。
三、案經丙○○訴由高雄縣政府警察局旗山分局移送臺灣高雄地
    方法院檢察署檢察官偵查起訴。
    理  由
甲、證據能力部分：
一、按被告以外之人（包括證人、鑑定人、告訴人、被害人及共
    同被告等）於偵查中向檢察官所為陳述，除顯有不可信之情
    況者外，得為證據，刑事訴訟法第159 條之1 第2 項定有明
    文。偵查中對被告以外之人所為之偵查筆錄，性質上係屬傳
    聞證據。惟現階段刑事訴訟法規定檢察官代表國家偵查犯罪
    、實施公訴，依法其有訊問被告之權，證人且須具結，而實
    務運作時，檢察官偵查中向被告以外之人所取得之陳述，原
    則上均能遵守法律規定，不致違法取供，其可信度極高，職
    是，被告以外之人前於偵查中已具結而為證述，除反對該項
    供述得具有證據能力之一方，已釋明「顯有不可信之情況」
    之理由外，不宜以該證人未能於審判中接受他造之反對詰問
    為由，即遽指該證人於偵查中之陳述不具證據能力。查本件
    證人即告訴人丙○○、證人即被害人劉○○之胞兄劉ＸＸ於
    檢察官偵查中所為證述，並無證據顯示檢察官在偵查時有不
    法取供之情形，亦查無證據顯示上開證述有顯不可信之情況
    ，依上開說明，證人丙○○、劉ＸＸ偵查中之證言自均具有
    證據能力，合先敘明。
二、次按被告以外之人（包括證人、鑑定人、告訴人、被害人及
    共同被告等）於審判外之陳述雖不符刑事訴訟法第159 條之
    1 至之4 等4 條之規定，而經當事人不爭執其作為證據，法
    院審酌該言詞陳述或書面陳述作成時之情況，認為適當者，
    亦得為證據，刑事訴訟法第159 條之5 第2 項定有明文。立
    法意旨在於傳聞證據未經當事人之反對詰問予以核實，原則
    上先予排除。惟若當事人已放棄反對詰問權，於審判程序中
    不爭執該等傳聞證據可作為證據，基於尊重當事人對傳聞證
    據未爭執，及證據資料愈豐富，愈有助於真實發見之理念，
    且強化言詞辯論主義，使訴訟程序得以順暢進行，上開傳聞
    證據亦均具有證據能力。查證人即告訴人丙○○曾於警詢中
    為陳述，其性質雖屬傳聞證據，查無符合同法第159 條之1
    至之4 等前4 條之情形，惟上開警詢筆錄內容，業經被告、
    辯護人於不爭執其作為證據，本院審酌上開筆錄作成時，並
    無不當取供之情形，且距離案發時間較近，記憶較為清晰，
    認為以之作為本案之證據亦屬適當，是告訴人丙○○於警詢
    中之證言自具有證據能力。
三、再按法院或檢察官得囑託醫院、學校或其他相當之機關、團
    體為鑑定，或審查他人之鑑定，並準用第203 條至第206 條
    之1 之規定；鑑定之經過及其結果，應命鑑定人以言詞或書
    面報告，刑事訴訟法第208 條第1 項前段、第206 條第1 項
    分別定有明文。是經法院、檢察官囑託相當之機關為鑑定後
    ，經鑑定人以書面報告其鑑定之結果者，即屬刑事訴訟法第
    159 條第1 項所謂之「法律有規定者」，不受該條項規定「
    不得作為證據」之限制；且刑事訴訟法第208 條第1 項前段
    對於法院或檢察官囑託相當之機關為鑑定之情形，僅規定：
    「準用第203 條至第206 條之1 之規定」，至於刑事訴訟法
    第202 條有關「鑑定人應於鑑定前具結」之規定，則不在準
    用之列。故於法院或檢察官囑託相當之機關為鑑定，而該受
    囑託機關以書面報告鑑定結果之情形，既非屬依法應具結者
    。是同法第158 條之3 有關「證人、鑑定人依法應具結而未
    具結者，其證言或鑑定意見，不得作為證據」之規定，於此
    時即無適用之餘地。是以，本件檢察官囑託法務部法醫研究
    所對被害人之死因進行鑑定，該所所為之94年8 月15日法醫
    理字第0940002493號函所附之法醫研究所（94）醫鑑字第09
    40號鑑定書已就其鑑定之過程、依據及結論詳予記載，自得
    作為證據，先予敘明。
乙、實體部分：
一、訊之上訴人丁○○固不否認被害人於前揭時間在大衛營渡假
    山莊游泳池內溺斃之事實，惟矢口否認有何業務過失致死犯
    行，辯稱：我雖為翠谷育樂股份有限公司（屬名：大衛營渡
    假山莊）之法定代理人，然並非該公司所經營大衛營渡假山
    莊游泳池之實際負責人，又劉政彥因未隨其父兄行動，跟其
    他小孩上岸跑回房間，因不知房號，到處尋找，一時心慌，
    約9 時3 分許，跑回游泳池而掉落，因游泳池於9 點時已清
    場，是劉政彥私下跑回游泳池而掉落，並非游泳溺水，又9
    時15分許劉政彥被救起，因已超過6 分鐘，縱經旁邊有專業
    CPR 訓練之護士進行急救，仍不治死亡，故乙○○未注意小
    孩折回泳池附近而失足掉落是其去做打掃、消毒工作而未注
    意所致，應不用由公司負責人擔負刑責云云。惟查：
（一）被害人於前揭時、地與家人戲水後溺斃一節，業據證人即
      告訴人丙○○於警詢、偵查、原審審理及證人即被害人胞
      兄劉ＸＸ於偵查中分別證述事發經過甚詳，並經臺灣高雄
      地方法院檢察署檢察官督同法醫師相驗及法務部法醫研究
      所鑑定明確，有相驗筆錄、相驗屍體證明書、驗斷書、相
      驗照片、現場履勘筆錄、現場照片及該所（94）醫鑑字第
      0940號鑑定書在卷可考（詳見相驗卷第21頁至第27頁、第
      29頁、第31頁、第61頁至第64頁警卷第30頁至第32頁），
      又本件案發時被告丁○○為翠谷育樂股份有限公司所經營
      大衛營渡假山莊之負責人，証人即共同被告乙○○則為當
      天值班之泳游池管理員兼代班救生員，亦為証人乙○○供
      承在卷，自堪認為真實。
（二）按行政院衛生署疾病管制局於民國90年12月28日疾管特字
      第0890014556號函訂頒之「臺灣省營業衛生輔導要點」第
      3 條第5 款規定：「本要點適用之營業，其範圍如下：…
      五、游泳業：指經營游泳池、海水浴場、河川浴場或其他
      以固定場所供人游泳之營業。」，又該要點第14條第5 項
      復規定：「游泳業衛生輔導重點事項如下：…五、營業時
      間內有專任救生員駐於適當地點，並備有救生器具」，本
      件被告丁○○所營「大衛營渡假山莊」設有游泳池供入園
      遊客游泳，有高雄縣政府營利事業登記證、該山莊游泳池
      遊樂區照片數張在卷可憑（見相驗卷第44頁、第48頁至第
      56頁），其所營業務屬上開「臺灣省營業衛生輔導要點」
      所稱之「游泳業」，自應於其所營游泳池之營業時間內依
      該輔導要點設置專任救生員駐於適當地點，並備有救生器
      具。次按，水上救生專業訓練課程須包含CPR 急救技術，
      於接受消防機關、全國性或國際認可之訓練機關（構）、
      團體、學校或由消防機關委託具辦理水上救生訓練能力之
      機關（構）、團體、學校所辦理之水上救生專業訓練課程
      合格後，始可取得水上救生員資格之合格證明，為內政部
      依「協助執行災害防救工作民間志願組織認證辦法」第2
      條、第3 條規定所頒訂「協助執行消防救災工作民間志願
      組織專業訓練認證須知」第5 點所載明，而所謂CPR 即為
      心肺復甦術之簡稱，是指人工呼吸及人工心外按摩的合併
      使用，舉凡溺水、心臟病、高血壓、車禍、觸電、藥物中
      毒、氣體中毒、異物堵塞呼吸道或其他因素導致之呼吸與
      心跳停止的生理現象，在事故現場及送醫途中，均可使用
      心肺復甦術以維護腦細胞及器官組織不致壞死，是以，游
      泳業聘僱之救生員，須受過CPR 急救等水上救生專業課程
      訓練並合格取得水上救生員執照者，始為適任。惟查，本
      件案發時係由証人乙○○擔任山莊內游泳池區之管理員兼
      代班救生員，而証人乙○○並未考取水上救生員執照，竟
      受僱於大衛營渡假山莊擔任該山莊游泳池之管理員及代班
      救生員，此為証人乙○○所坦認不諱，是乙○○既係從事
      水上救生業務之代班人員，本應依前揭規定考取水上救生
      員執照以求具備CPR 急救技術方屬適任，其疏未注意，就
      此問題久未處理，則其就此部分自有業務過失。又被害人
      遭發現溺水於大衛營渡假山莊游泳池內而經救起時，手部
      脈博尚有微弱跳動，然因溺水已達數分鐘，致急救無效不
      治死亡，則由乙○○管理泳池及代班救生員，其就前開業
      務過失犯行與被害人死亡結果間，自具有相當因果關係，
      堪予認定。
（三）上訴人丁○○固辯稱其非大衛營渡假山莊游泳池之實際負
      責人，並提出該公司業務經理甲○○於91年12月31日簽辦
      証人乙○○擔任該山莊游泳池救生員資格檢討乙事之公文
      影本（見原審卷第32頁，影本經當庭核對認與原本相符）
      為據，主張其就本件被害人死亡乙節並無業務過失犯行云
      云。然據前開公文所載內容，顯示共同被告乙○○得否在
      該公司所營大衛營渡假山莊游泳池擔任合格救生員休假時
      ，由其做代班救生員乙事，係經該公司業務經理甲○○草
      擬簽辦意旨後呈由該公司負責人即上訴人丁○○批示核准
      ，倘上訴人丁○○就該山莊游泳池業務已經授權業務經理
      甲○○全權處理，甲○○何須再以公文簽呈上訴人丁○○
      核示？則上訴人丁○○辯稱其非該山莊游泳池之實際負責
      人，其並無疏失云云，即不足採。又上訴人丁○○雖於92
      年1 月2 日在甲○○前開擬呈請核示事項：「（二）臨時
      工乙○○尚未有救生員資格，但考慮該員上班時間屬彈性
      上班，故不宜予以解聘。（三）依單位主管與董事長報告
      後決議該員平日補徐教練休假日，其餘配合場務處上班。
      」之簽辦公文上批示：「泳池之救生員仍應有具該項管理
      救生證照者為宜，以符規定」等語，然其僅消極指明該山
      莊所營游泳池須配置有水上救生員執照之救生員，就乙○○是否得繼續擔任游泳池代班救生員乙節則不置可否，並
      未積極督促業務經理甲○○不得指派乙○○擔任游泳池代
      班救生員，其顯然已默示同意乙○○於該山莊游泳池之正
      式救生員休假時得於該時段內任代班救生員至明。是以，
      上訴人丁○○身為大衛營渡假山莊之負責人，對於該山莊
      所營游泳池業務具有實際管理權，包含聘僱合格救生員及
      人員休假代班之人事管理權限，係從事游泳池休閒育樂業
      務之人，竟自92年1 月2 日起聘僱未具有救生員資格之乙○○擔任該山莊游泳池之代班救生員，其執行游泳池業務
      仍有過失，且直至案發之94年5 月21日止之近2 年半之期
      間內，上訴人丁○○亦未積極督促改進該缺失，足見其處
      理業務仍有過失，且其前開業務過失犯行與被害人之死亡
      間，具有相當因果關係。
（四）又上訴人丁○○雖辯稱：劉政彥因未隨其父兄行動，跟其
      他小孩上岸跑回房間，因不知房號，到處尋找，一時心慌
      ，約9時3分許，跑回游泳池而掉落，因游泳池於9 點時已
      清場，是劉政彥私下跑回游泳池而掉落，並非游泳溺水，
      又9 時15分許劉政彥被救起，因已超過6 分鐘，縱經旁邊
      有專業CPR 訓練之護士進行急救，仍不治死亡，故乙○○
      未注意小孩折回泳池附近而失足掉落是其去做打掃、消毒
      工作而未注意所致，應不用由公司負責人擔負刑責云云。
      惟被害人劉政彥被救起時，手部脈博尚有微弱跳動，此經
      乙○○陳明，當時若急救得宜，應仍有救活機會，是乙○○急救技術不純熟才未挽回救活被害人，又乙○○去做打
      掃、消毒工作，未注意小孩折回泳池附近而失足掉落，則
      上訴人丁○○對泳池人員之教育及管理，仍有疏失，上訴
      人丁○○所辯係卸責之詞，不足採信，其犯行已堪認定。
二、核上訴人丁○○所為，係犯刑法第276 條第2 項之業務過失
    致死罪。又刑法已於94年2 月2 日修正公布，於95 年7月1
    日施行，新修正之刑法第47條第1 項累犯之規定，以故意犯
    罪為限，依新法過失犯已不構成累犯，修正後之法律過失犯
    不構成累犯有利於上訴人丁○○，依刑法第2 條第1 項前段
    從舊從輕之規定，應適用有利於上訴人丁○○之修正後之法
    律處罰。又新修正之刑法第41條易科罰金之折算標準修正為
    以新台幣1 千元、2 千元、3 千元折算1 日，較修正前舊法
    之銀元3 百元折合新台幣9 百元折算1 日為重，修正後之法
    律雖處罰較重，惟因應綜合新舊法之全部罪刑之結果比較，
    而不得一部割裂適用不同之新舊刑法（最高法院95年5 月23
    日第8 次刑事庭會議），因以適用修正後新法不構成累犯有
    利於上訴人丁○○，已如前述，故易科罰金部分，仍應依以
    新法做為其易科罰金之折算標準，附此敘明。
三、原審予以論科，固非無見，惟查本件新修正之刑法第47條第
    1 項累犯之規定，以故意犯罪為限，依新法過失犯已不構成
    累犯，修正後之法律過失犯不構成累犯有利於上訴人丁○○
    ，故依新法上訴人丁○○已非累犯，原審未及比較新舊法而
    認上訴人丁○○係累犯，尚有未洽，上訴人丁○○上訴否認
    犯罪，雖無理由，惟原判決此部分既有可議，原判決此部分
    自應予撤銷改判。審酌上訴人丁○○係大衛營渡假山莊從事
    游泳池業務之人，本應注意確實維護入園戲水遊客之人身安
    全，該游泳池已聘有合格救生員徐榮坤，又公司所聘任之經
    理甲○○亦有合格救生員執照，僅由不具備水上救生員資格
    之乙○○擔任合格救生員休假時，由其做游泳池代班救生員
    ，且乙○○未注意小孩折回泳池附近而失足掉落而去做打掃
    、消毒工作，其仍應負督促及訓練不週之責，其嗣後已與告
    訴人達成和解，且已給付和解金額新台幣350 萬元完畢，有
    該和解書及匯款單數紙在卷可憑，其事後已盡力彌補造成被
    害人家屬痛失親人之傷害等一切情狀，爰量處有期徒刑4 月
    ，並諭知如易科罰金以新台幣1 千元折算1 日。
據上論結，應依刑事訴訟法第369 條第1 項前段、第364 條、第
299 條第1 項前段，刑法第276 條第2 項、第41條第1 項前段、
第2 條第1 項前段、刑法施行法第1 條之1 ，判決如主文。
本案經檢察官陳國全到庭執行職務。
中    華    民    國    95    年    8     月    21    日
                  刑事第六庭  審判長法  官  王憲義
                                    法  官  李璧君
                                    法  官  張盛喜
以上正本證明與原本無異。
如不服本判決應於收受本判決後10日內向本院提出上訴書狀，其
未敘述上訴理由者，並得於提起上訴後10日內向本院補提理由書
狀（均須按他造當事人之人數附繕本）「切勿逕送上級法院」。
中    華    民    國    95    年    8     月    21    日
                                    書記官  林明威
附錄本件判決論罪科刑法條：
中華民國刑法第276 條（過失致死罪）
因過失致人於死者，處2 年以下有期徒刑、拘役或2 千元以下罰
金。
從事業務之人，因業務上之過失犯前項之罪者，處 5 年以下有期
徒刑或拘役，得併科 3 千元以下罰金。


司法院資訊處製作；財團法人民間司法改革基金會備份。
